臺灣高等法院民事判決　九十年度重上字第五二五號
　　　上　訴　人　壬○○
　　　被上訴人　　丙○○
　　　　　　　　　丁○○
　　　　　　　　　辛○○○
　　　　　　　　　庚○○
　　　　　　　　　甲○○
　　　　　　　　　乙○○
　　　　　　　　　戊○○
　　　　　　　　　己○○○
右當事人間清償債務事件，上訴人對於中華民國九十年五月十六日臺灣桃園地方法院
八十九年度重訴字第二○七號第一審判決提起上訴，本院判決如左：
    主　　文
上訴駁回。
第二審訴訟費用由上訴人負擔。
原判決所命給付，上訴人如於假執行程序實施前，依序以新台幣貳佰萬元、新臺幣壹
佰伍拾萬元、新臺幣壹佰伍拾萬元、新臺幣壹佰萬元、新臺幣壹佰萬元、新臺幣壹佰
萬元、新臺幣壹佰萬元、新臺幣壹佰萬元，為被上訴人丙○○、丁○○、辛○○○、
庚○○、甲○○、乙○○、戊○○及己○○○預供擔保，得免為假執行。
    事實及理由
一、被上訴人主張：被上訴人丙○○、丁○○、辛○○○、庚○○、甲○○、乙○○
    、戊○○及訴外人陳桃，於民國八十年分別貸款並交付上訴人新臺幣（下同）二
    百萬元、一百五十萬元、一百五十萬元、一百萬元、一百萬元、一百萬元、一百
    萬元、一百萬元，兩造約定前開借款應於八十一年六月十七日清償，違約金以每
    百元日息一角五分計算，由訴外人邱青成（原名邱清城）為上訴人之連帶保證人
    ，上訴人並提供其所有坐落新竹縣關西鎮○○○段二四七地號等十二筆土地為被
    上訴人設定抵押權以擔保借款之清償。詎清償期屆至，上訴人屢經被上訴人催討
    ，拒不償還借款，經被上訴人聲請拍賣抵押物，因土地上有巨型輸電塔一座致拍
    賣無人應買，爰本於消費借貸之法律關係請求上訴人清償借款及約定之違約金（
    本院按：原審命上訴人清償借款，但將違約金酌減為年息百分之二十，被上訴人
    對其敗訴部分未聲明不服）。並聲明駁回上訴人之上訴。
二、上訴人則以：上訴人僅係坐落新竹縣關西鎮○○○段二四七地號等十二筆土地之
    受託登記人，實際所有權人是邱青成，係邱青成向被上訴人借款，上訴人未拿到
    被上訴人之借款，代書呂朝旺為被上訴人之代理人，呂朝旺以申請免繳土地增值
    稅為由，要求上訴人拿出印鑑章供其用印，並要上訴人在十二張空白紙上簽名，
    嗣上訴人簽完名由呂朝旺持上訴人印章蓋用其上，之後邱青成與呂朝旺將已簽章
    之空白紙偽造成借據向金主借錢，並在抵押權設定登記書上記載上訴人為義務人
    兼債務人等語置辯。並聲明：(一)原判決不利於上訴人部分廢棄。右廢棄部分，
    被上訴人在第一審之訴及其假執行之聲請均駁回。(三)第一、二審訴訟費用，由被
    上訴人負擔。(四)如受不利判決，上訴人願供擔保請免為假執行。
三、兩造不爭之事實：
    (一)坐落新竹縣關西鎮○○○段二四七地號等十二筆土地登記為上訴人所有，該十
      二筆土地設定本金最高限額一千三百萬元之抵押權予被上訴人，有被上訴人提
      出之土地登記簿謄本、抵押權設定契約書為證。
    (二)八紙借據（借款金額合計一千萬元）上，上訴人之簽名均為真正，為上訴人所
      自認，堪信為真。
    (三)被上訴人之一千萬元借款，上訴人或邱青成迄未清償，為上訴人所自認，亦信
      屬實在。
四、兩造爭點之論述：
    兩造爭點在於上訴人是否為系爭借貸關係之債務主體？
    (一)按債權債務之主體，以締結契約之當事人為準，故出立借約之債務人，不問其
      果為實際受益與否，就其債務應負償還之責，債權人不得對於債務人以外之人
      而請求履行，最高法院十七年上字第九○六號判例可資參照。本件依被上訴人
      提出之借據八紙觀之，上訴人與訴外人邱青成分別在『借主』及『連帶債務人
      』欄下簽名，有借據影本八紙附於原審卷第十一頁以下可稽。上訴人對該借據
      上簽名及印章之真正，並不爭執，是系爭借貸契約借款人為上訴人，邱青成係
      屬連帶債務人，彰然明甚。揆諸前開說明，上訴人自為本次借貸契約之權利主
      體，且不問上訴人果為實際受益與否，就其債務應負償還之責。上訴人雖辯稱
      其係在空白紙上簽名，印章係交由呂朝旺用印，其就邱青成、呂朝旺二人涉嫌
      偽造文書已向法院提出自訴云云。查，上訴人提出於原法院之答辯狀上記載「
      ‧‧‧被告認為土地實際上係邱清城所有，遂至前揭處所，在空白借據上簽名
      蓋章，當時借據上尚無借款、清償日期、利息、違約金及金主姓名存在‧‧‧
      」（原審卷第三五頁反面第五行以下），足證上訴人係在借據之『借主』欄下
      簽名，而邱青成在『連帶債務人』欄下簽名無誤。參諸證人呂朝旺到院證稱：
      「當時我有解釋，我有跟壬○○說你是借主，錢是邱青成拿的，當時是我去他
      家，他們家裡有十幾個人說壬○○沒有拿錢為何寫借主，我說手續上是這樣作
      ，壬○○跟邱青成已經講好，所以他同意就寫下去，所以他知道他寫借主。」
      （本院卷第六九頁）；上訴人之訴訟代理人並強調是在上訴人家裡寫的請記明
      筆錄，證人邱青成經本院隔離訊問亦證稱寫借據是去上訴人家裡，當時上訴人
      之兒子也在家（本院卷第七三、七四頁），再者，邱青成於原法院亦證稱呂朝
      旺並未脅迫上訴人或邱青成簽名（原審卷第一九○頁），益證上訴人係在充分
      認知其係借款人之情況下簽名於借據之『借主』欄位，並無上訴人所稱「呂朝
      旺以申請免繳土地增值稅為由，上訴人在空白紙上簽名被偽造成借據」之情形
      。至於每張借據之借款金額固由邱青成書寫，因上訴人已明白其乃借據上之借
      款人（主債務人）而簽名其上，上訴人授權由擔任連帶債務人之邱青成填寫借
      款金額，自無偽造之可言。
    (二)邱青成在八十年十二月十七日雖曾寫下切結保證書，保證系爭十二筆土地「於
      民國八十年十二月十七日起有關債務問題一切與壬○○完全無關，有關法律問
      題完全由邱清城負完全責任」；另由呂朝旺擔任見證人並寫下抵押權設定登記
      貸款明細表，其上載明「該土地全部係邱青成民國七十二年九月二十四日購買
      屬實，當時信託登記為本人之名義，今因邱青成急需辦理貸款。借款之一切手
      續本人自得出面應邱青成之要求簽立實際提款之借款、及本票及支票，所借得
      之款項‧‧賸餘之金額全部由邱青成自行處理、使用，本人無權干涉，倘屆期
      本筆債務，邱清城未能依約履行還款義務之時如經法院扣押、查封或拍賣，就
      其後開所載之範圍全部處分之，與本人其他財產無關」等語，由上訴人簽名、
      蓋章，由呂朝旺擔任見證人，有上訴人提出之切結保證書、抵押權設定登記貸
      款明細表影本二紙為證。惟前開保證書及明細表之製作人分別為訴外人邱青成
      、上訴人壬○○，被上訴人或代書呂朝旺既非該二份文件之相對人，自與被上
      訴人無關，該二份文件係連帶債務人邱青成與借款人壬○○就系爭借款之債務
      清償責任所為之內部約定，尚不能執此對抗消費借貸契約之借款人（即被上訴
      人）。
    (三)上訴人所提之抵押權設定登記貸款明細表記載：「立表人：壬○○提後開清冊
      所載之不動產土地共計拾肆筆面積連持分總共零點玖陸柒柒公頃全部於民國八
      十年十二月十三日向丙○○等捌位金主擔保借款同日竹北地政事務所收件第二
      四四二二號並辦妥抵押權設定登記在案，登記債權金額本金最高限額新臺幣壹
      仟參佰萬元正，實際提款以另立借據或本票或支票為準。該土地全部係邱清城
      七十二年九月二十四日購買屬實，當時信託登記為本人之名義，今因邱清城急
      需辦理貸款。借款之一切手續本人自得出面應邱清城之要求簽立實際提款之借
      據及本票及支票，所借得之款項，第一先還清第一順位之債權人並塗銷其抵押
      權，謄餘之金額全部由邱清城處理、使用，本人無權干涉．．．．」等語。參
      諸證人即承辦本件借貸契約之代書呂朝旺於原法院到庭證稱：「借錢是邱青成
      ，當時我不知邱青成與壬○○之關係，原告把錢給我，我存至我帳戶內，我用
      支票付款給邱青成，部分匯給抵押權人塗銷抵押權。（問：被告壬○○有同意
      你將款項交邱青成？）八十年間，對保時壬○○有同意我將款項交邱青成，對
      保當時，被告壬○○有同意我將所借款項交給邱青成。（問：壬○○同意把錢
      交給邱青成時有說何話？）他說土地不是他的，不需把錢交給，他直接把借來
      的錢交邱青成即可。借款人壬○○有同意所借之款項先償還第一順位抵押權及
      利息，佣金之事他不知，但邱青成知道佣金事；在寫借據當日邱青成有寫一張
      約三十萬元支票給被告壬○○作為謝禮」等語（原審卷第一六九至一八七頁）
      ；於本院復證稱「‧‧‧壬○○有交代錢直接給邱青成」（本院卷第七二頁）
      。足見被上訴人係將借款交給呂朝旺後，經借款人即上訴人壬○○之同意，將
      該款項償還系爭土地之第一順位抵押債務，再扣除利息及仲介費用後，由證人
      呂朝旺開立支票交付予訴外人邱青成。上訴人抗辯被上訴人未交付借款云云，
      與事實不符，委無可採。
    (四)抵押權設定契約書上，上訴人係「債務人兼義務人」（原審卷第二一頁反面）
      ，此係經上訴人同意等情，業據呂朝旺到院證述「因為金主與地主不認識，所
      以這是金主要求的，我有告訴壬○○你是借主，邱青成有跟他說，他說好。」
      屬實（本院卷第九一頁）。
    (五)上訴人主張邱青成為系爭十二筆土地之信託人，上訴人僅為受託登記之名義人
      ，邱青成既願意將價值不菲之土地登記為上訴人名義，可見邱青成與上訴人間
      存有深切之情誼及信賴關係，甚者，其二人間另有基礎之法律關係或債權、債
      務關係存在。故邱青成雖到院證稱其為系爭借款之借款人，無非迴護上訴人之
      詞，不足採信。
五、綜上所述，被上訴人主張借款予上訴人，堪信為真實，上訴人抗辯其非借款人並
    不足採。上訴人自認未清償借款，從而，被上訴人本於消費借貸之法律關係，請
    求上訴人返還借款及違約金，為有理由，應予准許。是則原判決除將違約金酌減
    外，命上訴人清償借款及違約金，並依法為假執行之宣告，經核於法並無不合。
    上訴論旨求予廢棄改判，為無理由，應予駁回。惟上訴人陳明願供擔保聲請宣告
    免為假執行，核無不合，爰酌定相當擔保金額准許之。
六、本件事證已臻明確，兩造其餘攻擊防禦方法，經審酌後，或與本件無涉，或與判
    決結果不生影響，毋庸一一論列。
七、據上論結，本件上訴為無理由，依民事訴訟法第四百四十九條第一項、第七十八
    條、第四百六十三條、第三百九十二條，判決如主文。
中　　　華　　　民　　　國　　九十一　　年　　　三　　　月　　二十七  　日
                                        民事第九庭
~B1　　　　審判長法官　吳謙仁
~B2　　　　　　　法官　游婷麟
~B3　　　　　　　法官　蘇瑞華
~FO;~T32;
得上訴
